【裁判字號】    96,重家訴,10
【裁判日期】    970919
【裁判案由】    分割遺產
【裁判全文】
臺灣臺北地方法院民事判決            96年度重家訴字第10號
原      告  己○○
            戊○○
            子○○
            丑○○○
            庚○○
共      同
訴訟代理人  張信陽律師
            陳傳中律師
上  一  人
複代理人    甲○○
            楊博任律師
被      告  丙○○○
訴訟代理人  乙○○
            蔣瑞琴律師
上  一  人
複代理人    王玉珊律師
被      告  辛○○
訴訟代理人  寅○○
上列當事人間請求分割遺產事件，本院於民國97年8月27日言詞
辯論終結，判決如下：
    主      文
兩造對於被繼承人癸○○、壬○○○如附表一、二、三所示之遺
產准予分割，並按附表四之比例分配之。
訴訟費用由兩造依附表四之比例負擔。
    事實及理由
壹、原告聲明求為判決：請求分割被繼承人癸○○、壬○○○如
    附表一二三所示之遺產，分割方法如附表一二三所示。並主
    張：
一、被繼承人癸○○於民國94年5月12日死亡，癸○○之配偶壬○○○嗣亦於94年12月29日辭世，兩造為渠等之子女，均係
    繼承人，依法原應優先計算被繼承人癸○○之遺產後，再計
    算被繼承人壬○○○之遺產，但因各繼承人之應繼分相同，
    故將二人遺產合併一次計算，分割結果並無不同，被繼承人
    二人遺產如附表一二三所示。又被繼承人育有七名子女即兩
    造等七人，依民法第1141條規定，應繼分各為七分之一。於
    繼承開始後，因兩造無法達成分割遺產之協議，以致遲遲無
    法分割遺產。且因本件並無法律禁止分割情形，亦無任何契
    約協議不得分割或訂有不可分割期限，故原告等乃依民法第
    1164條「繼承人得隨時請求分割遺產」規定，請求裁判分割
    。
二、遺產之分割範圍：
（一）遺產部分：
    １、附表一：合作金庫等銀行存款共計新台幣（下同）6,71
        6,700元。明細如下：
    （１）合作金庫定存金額 4,013,287元。
    （２）郵局定存金額 2,600,000元。
    （３）合作金庫活存金額 13,151元。
    （４）合作金庫美金存款金額 3,598元。
    （５）郵局活儲金額 85,885元。
    （６）華泰銀行金額 779元。
    ２、附表二：甌聯科技股份有限公司（下稱甌聯公司）
        10,000股、皇新股份有限公司（下稱皇新公司）1, 000
        股。
    ３、附表三：14項金飾部分。
    ４、台北市○○路331巷16號3樓之房地則不屬遺產範圍：
    （１）關於門牌號碼台北市○○路331巷16號3樓之房地（下
          稱系爭房地），系爭房屋係被繼承人癸○○生前贈與
          原告戊○○，絕非借名登記。何況，若是借名登記，
          因被繼承人子女眾多，為避免戊○○據為己有，以致
          兄弟鬩牆，於過戶當時自應立有契約、協議書或切結
          書之類似文書，但被告未能提出相關書面，卻一再憑
          空指稱系爭房屋是借名登記在戊○○名下云云，顯不
          足採。
    （２）至於被告所提財產分配協議書，並據以主張原告戊○○先前已同意將該屋列為遺產云云；實則，該份財產
          分配協議書並非戊○○所立，且當時之所以未能完成
          簽署，無非係因上載內容非全然實在，以致全體繼承
          人未能達成協議。
（二）遺產中應先扣除之繼承費用部分：
    １、喪葬費用部分：
        應優先扣除喪葬費用3,836,575元外（由原告子○○墊
        付）。於治喪期間，因前後支出之費用龐雜，其中支付
        棺夫、誦經師傅及市場採買祭祀用品、大小器具等，因
        店家不提供收據以致無法提出相關單據。何況，於採買
        當時，原告實在無法預期將因此涉訟而預先收集各項單
        據以備日後訟爭之用，故原告目前僅能提供現仍留存之
        單據及全部採買項目列表供鈞院參酌。
    ２、被繼承人生前積欠原告子○○債務部分：
        於被繼承人生前，原告子○○曾代償被繼承人之醫療費
        用計313,000元，以及被繼承人僱請外勞整理家務之費
        用1,515,536元。該等債務依民法第312條規定，於原告
        子○○清償限度內，承受各該債權人之權利。亦即，被
        繼承人生前仍積欠原告子○○前述費用，此屬被繼承人
        死亡前，未償之債務，共計1,828,536元，亦應自被繼
        承人之遺產價值中扣除。
    （１）關於被繼承人僱請外勞整理家務之費用部分：
          因被繼承人癸○○、壬○○○晚年身體不適，無法自
          理生活起居；且子女不是長年居住國外即是各有事業
          忙碌，被繼承人等才決定僱用外傭整理家務。當時原
          告子○○公司之工廠已有僱用外勞經驗，原告雙親於
          88年間，遂要求子○○協助渠等僱請外傭乙事，子○○因而陸續代償自申請外傭入境乃至日後薪資之一切
          費用。而每月每名外勞之固定支付細目如下：一每月
          基本薪15,840元。二每月加班費2,112 元。三雇主依
          法需按月繳納就業安定費2,000 元予主管機關。四雇
          主每月必須負擔之外勞健保費986 元。以上共計每月
          必須固定支付20,938 元。
          原告雙親自88年4月起至94年12月29日辭世止，前
            後共申請三名外勞照顧二老生活起居，分別是蘇利
            （88年4月7日至91年3月31日、91年10月11日至94
            年8月22日）、密西（91年9月18日至94年10月11日
            ）、及安娜（94年9月至94年12月）。姑且不論必
            須另外支付外勞往返機票費用，其實原告子○○嗣
            已陸續代為支出外勞費用至少2,282,242 元（即蘇
            利：70個月×每月20,938元＝1,465,660 元、密西
            ：36個月×每月20,938元＝753,768 元、安娜：3
            個月×每月20,938元＝62,814元，三人共
            2,282,242 元）。被告辯稱外勞並非照護被繼承人
            ，而是在子○○公司工作云云，顯不足採信。
          原告子○○因長期往返國外，無法每月親自處理外
            勞費用，為便宜行事，才委由公司會計協助處理，
            故帳面上看起來似由子○○之公司支付，實則均是
            由子○○個人支付。亦即，公司會計每月在代扣所
            得稅、仲介費、健保費、印尼國稅等費用後，再將
            薪資餘額逕撥付至各該外勞帳戶中。凡此可向台灣
            中小企業銀行大安分行調閱該二名外傭之帳戶交易
            明細可證。（SOH LAI YING，帳號：000-00-000
            00-0，88年至91年間。MISI  SUNDARI，帳號：000
            -00-00000-0，91年至95年1月間）。
          因蘇利教育程度較高，當子○○公司較忙碌時，原
            告父母即會要求蘇利前往公司幫忙跑文件。故針對
            被繼承人僱用外勞整理家務之費用，原告子○○雖
            代償至少2,282,242 元，但基於前述理由，原告子
            ○○願僅請求1,515,536 元即可，其餘拋棄。
    （２）民法第1150條雖未將喪葬費明文列為繼承費用之一，
          且雖與保存遺產非直接相關，但喪葬費乃因繼承事實
          發生即必須、即刻支付之必要費用，基於公平並維護
          實際支付喪葬費用之繼承人之權益，自應將喪葬費解
          釋為繼承費用，而由遺產中支付為宜。另參以遺產及
          贈與稅法第17條第1 項第9 、10款規定可知，被繼承
          人死亡前未償之債務及被繼承人之喪葬費用，應自遺
          產總額中優先扣除，免徵遺產稅，顯見該法律規定亦
          係為避免輾轉追索、徒增訟累，並維護繼承人之利益
          而設，故基於平等維護全體繼承人之利益，將喪葬費
          解為繼承費用即非有違法理、人情。次按民法第1172
          條關於遺產分割時之扣還，係針對「繼承人對於被繼
          承人」負有債務時應扣還所為之規定；亦即如繼承人
          中有對被繼承人負有債務者，為顧及其他繼承人之利
          益，該債務不因繼承發生混同。至於「繼承人對於被
          繼承人」享有債權時，雖尚無法律明文；但參以民法
          第1153條各繼承人對於繼承債務負連帶清償責任之規
          定，以及民法修正草案第1172條增列第2 項「被繼承
          人，如對於繼承人負有債務者，於遺產分割時，應按
          其債務數額，由被繼承人之遺產扣還」規定，並基於
          公平分割遺產及平等原則，實無理由將繼承人與被繼
          承人，於債權人與債務人之地位互換時，而為相異處
          理。故暫且不論本件原告主張被繼承人積欠繼承人子
          ○○未償之債務是否均有單據可憑，但至少就被繼承
          人所積欠之債務，依上開說明，亦應類推適用現行民
          法第1172條規定，應先自遺產總額中扣還後，再進行
          分割。綜上，足見原告主張應自遺產中先扣除繼承費
          用（即喪葬費）、及被繼承人積欠繼承人子○○之未
          償債務後之餘額，始為遺產分割之標的，並非全然無
          據。
    ３、至於喪葬費是否扣除奠儀，或遺產是否應加計奠儀：僅
        被繼承人癸○○往生時確有奠儀收入，被繼承人壬○○○則無。關於奠儀收入，乃被繼承人往生後所產生，並
        非被繼承人所遺留財產，自不屬民法第1148條之遺產。
        況奠儀乃喪家之親朋好友基於各自交情支付，所附隨之
        全部人情世故，衡情亦是由各該子孫負責償還。故被告
        主張應將奠儀收入納入遺產計算，不僅於法無據，且益
        加彰顯其不懂人情世故而已。
    ４、申言之，被繼承人癸○○、壬○○○之繼承費用共計
        5,665,111元（喪葬費3,836,575＋代償債權1,828,536
        ＝5,665,111），除應於計算被繼承人之遺產價值時，
        優先予以扣除外，並應將扣除部分逕由原告子○○取得
        。
三、遺產之分割方法：
（一）附表一部分：
    １、因遺產具有可分之性質，故除優先自合作金庫銀行定存
        帳戶內金額4,013,287元，及郵局定存帳戶內金額2,600
        ,000 元，扣除繼承費用即前述殯葬費用與被繼承人之
        債務共計5,665,111元，由原告子○○取得外；另體恤
        原告子○○長期獨力扶養照顧被繼承人（原證五，因單
        據過多不及備齊，此為部分單據，餘容候補），故遺產
        中附表一之存款，在扣除繼承費用後之賸餘全部，亦均
        應由原告子○○取得。
    ２、關於被告主張分割方法不公：
        被繼承人生前，原告子○○為扶養雙親，除按月給付雙
        親5萬元外，另自92年起每年固定匯付100萬元至雙親帳
        戶，此有匯款記錄可憑。且雙親日常生活所必須支出之
        健保費、水、電、瓦斯及電話費用等，也均由子○○支
        付，此由當時為繳交之便，乃將各該帳單逕寄送至原告
        子○○之公司地址可憑。從而，原告主張為體恤子○○
        扶養雙親之開銷，願將遺產中之現金在扣除繼承費用後
        之餘額，悉歸子○○所有，並非毫無憑據。
    ３、至於被告辛○○稱伊前後曾給雙親330萬元云云，原告
        否認之，應由被告負舉證責任。
（二）另關於其他遺產，均以原物按兩造每人各七分之一之比例
      分配如附表二、三所示。
貳、被告丙○○○聲明求為判決：駁回原告之訴。並抗辯：
一、遺產分割範圍：
（一）遺產部分：
    １、台北市○○路331巷16號3樓之房地屬遺產範圍：
        被繼承人之遺產，由於均由原告所掌握，就動產部分被
        告無從了解及比對，但除經原告所列之動產外，被繼承
        人張敬賢於61年10月間，購入台北市○○街22巷1弄18
        號之房屋（門號改編後門號為台北市○○路331巷16號3
        樓）及其坐落之土地，而借名登記於戊○○名下，房屋
        購買該時原告戊○○僅23歲，並無獨立置產之能力，原
        告對其為被繼承人所購買並不否認，然宣稱該屋為贈與
        給戊○○，然原告之說法顯與事實不符，此由下列證據
        可證：
    （１）被繼承人於過世前，立有遺囑一份，於遺囑中載明將
          該屋留做章氏宗親會之用，該遺囑現存在子○○處，
          此有被告辛○○可證。
    （２）原告等與被告等協調分割遺產時，共同所有人亦將該
          房屋列入分割之遺產中。
    （３）由子○○所寫與共同繼承人之信中提及「石牌房子要
          過戶給財團法人，有沒有考慮經過40年要繳多少錢的
          增值稅，我們認為實在沒有必要大費周章，辦理移轉
          手續，此點請大家集思廣益，討論解決之道」、「動
          產約660 萬，不動產就是石牌房子（不能賣）……」
          。足證該不動產為遺產之一部分，原告明知卻蓄意否
          認，居心叵測。
    （４）原告宣稱該屋為被繼承人贈與給戊○○，並非借名登
          記，財產分配協議書中雖將上開不動產名列於上，然
          該協議書並非戊○○所製作云云，惟依據原告以電子
          郵件傳送之資料，戊○○業以同意協議書上之分配且
          已於5月10日簽署財產分配協議書，並表明自己接受
          匯款之帳號及向子○○索取銀行帳號以便將房屋之對
          價匯入。倘該屋真係戊○○所有，其豈會不出面爭取
          其應有之權利反而簽下協議書？故知原告乃故意欺瞞
          事實，欲獲取不法之利益，手足竟如此相殘，實叫人
          痛心。
    （５）另就最高法院86年台上字第1436號判決揭示「民法第
          1164條所定之遺產分割，係以遺產為一體，整個的為
          分割，而非以遺產中個個財產之分割為對象，亦即遺
          產分割之目的在遺產公同共有關係全部之廢止，而非
          個個財產公同共有關係之消滅。本件被上訴人所請求
          者，如係部分遺產公同共有關係之消滅而非遺產公同
          共有關係全部之廢止，則其是否與民法第1164條規定
          相符而得予以准許，尤值斟酌。」原告既未將被繼承
          人所有之不動產列入分割請求中，而僅主張就動產部
          分分割，其請求自屬無理。
    ２、被繼承人癸○○、被繼承人壬○○○所遺留遺產如下：
    （１）動產部分：
          合作金庫定存：4,013,287元。
          郵局定存：2,600,000元。
          合作金庫活存：13,151元。
          合作金庫美金存款：美金3,598元。
          郵局活儲：85,885元。
          華泰銀行：779元。
          黃金（金飾）折算現金：977,350元。
          甌聯科技股份有限公司10,000股國稅局核定現值為
            10,342,100 元。皇新股份有限公司1,000股國稅局
            核定現值為917,560元。
          被繼承人癸○○之公、勞保給付：375,000元。
          被繼承人壬○○○之公、勞保給付：375,000元。
（二）繼承費用部分：
    １、喪葬費與未清償債務非屬繼承費用之範圍：
        民法第1150條規定：「關於遺產管理、分割及執行遺囑
        之費用，由遺產中支付之。」故僅限於遺產管理、分割
        及執行遺囑之費用方屬繼承費用，方屬遺產費用，應由
        遺產支付。至於遺產及贈與稅法第17條第1項第9款未清
        償之債務及第10款之喪葬費用，則為遺產扣除額之規定
        ，與遺產費用分屬兩事。未清償之債務，應由被繼承人
        繼承，而喪葬費用亦應由被繼承人之扶養義務人協商負
        擔方式及比例。兩者均非所謂遺產費用，不應由遺產支
        付。倘原告基於一次將所有被繼承人債權債務紛爭解決
        之原則，而主張喪葬費用應列入遺產中扣除項目，則於
        喪禮中所收取之奠儀，自應列入結算之列。
    ２、更何況，原告所列之費用均不合法：
    （１）喪葬費用部分：依目前原告所提出之單據，僅有2,95
          4,845元，且喪禮所收禮金亦未列入收入。
    （２）子女於父母在世時各依心意能力盡孝道，本為人倫之
          常，該奉養並不影響遺產之繼承比例，所有繼承人於
          被繼承人在世時每月之奉養金錢，於贈與父母後即屬
          父母之財產，於遺產分割時，自不得為主張先扣，此
          為現行法律之規定，否則各繼承人各自主張奉養之金
          額，將使遺產無從計算。更何況據辛○○所稱，子○○曾向被繼承人借款，其所支付每月5萬元乃屬利息
          支付，與奉養無關。
    （３）更何況於被證3號由子○○回覆給繼承人之信件中第2
          點第d項提及「其中爸爸及媽媽住院及開刀費用20-30
          萬及外勞6年……等皆由德功付費，並無向各位兄姊
          請求分攤」，足見其支付乃出於奉養父母之意，而非
          借貸予被繼承人，今主張為對被繼承人之債權，顯與
          事實不符。
    （４）原告子○○主張曾支付醫療費用，及雇用外勞整理家
          務之花費，主張為被繼承人積欠原告子○○之債務云
          云，然外勞之僱傭人為何人？是否專為被繼承人整理
          家務所僱傭？尚待原告證明。且由於被繼承人之財務
          狀況均由子○○管理，子○○於支付時究係以自己之
          金錢支付，或係以被繼承人之金錢支付，非無疑義，
          縱子○○係以其個人金錢支付，依常理，應係本於履
          行扶養義務之意思而為支付，而非以代償之意思，自
          無於遺產中扣除之理。故其只涉及與其他撫養義務人
          分擔之情形，不得主張為被繼承人之債務。
    （５）更何況於被告辛○○亦答辯，原告子○○藉父親看護
          名義申請外勞蘇利在其經營之甄堡公司工作，前後長
          達四年，且薪資給付均由甄堡公司申報為費用，僅於
          晚上住宿父親家中順道照顧，並未全職看護渠等之父
          親，顯非專為被繼承人整理家務所僱傭。另證人丁○○97年4月30日之證詞「蘇利兩邊跑，晚上要負責照
          顧」亦可證蘇利僅於下班後於晚上照料渠等之父親而
          已，在此情形下何能將外勞蘇利高達1,465,660元支
          出，全數列為原告子○○個人支出費用，故原告主張
          外勞整理家務之費用顯然不實。更何況原告子○○支
          出時之原意，應係供養父母，而非借支給父母，亦非
          以代償之意思，此不惟在兩造往來文件中可見端倪，
          更是社會常態事實。如原告主張其係以借貸之意支付
          外勞費用，並主張對被繼承人之債權，則就此變態事
          實自應負舉證之責，否則即不應列為分割時扣除之費
          用。
三、遺產之分割方法：
（一）民法第1141條規定：「同一順序之繼承人有數人時，按人
      數平均繼承。但法律另有規定者，不在此限。」原告主張
      將被繼承人之所有存款，均由原告子○○繼承，其他動產
      方由全體繼承人各分得七分之一，顯於法不符，
（二）不動產部分：關於原告於遺產中漏列台北市○○路331巷
      16號3樓房屋，現有繼承人七人，此一不動產應依民法114
      1條規定，按七人平均繼承，各取得七分之一辦理繼承登
      記，或將之出售後將價金平均分配。
（三）動產部分：因原告主張之外勞費用、喪葬費並非民法1150
      條規定有關遺產管理、分割費用。是以，動產部分亦應依
      民法1141條規定，按七人平均繼承，合計19,700,112元及
      美金3,598元，按繼承人七人平均分配，被告依法取得七
      分之一，即2,814,301元及美金514元。
（四）原告主張被繼承人之所有存款，均由原告子○○繼承，其
      他動產方由全體繼承人各分得七分之一，顯於法不符，其
      他原告倘願將其所自己分得之遺產部分讓與予原告子○○
      ，被告無從置喙，但被告所應得部分，絕非其他原告所得
      任意處分，遺產之分割仍應依法為之。
參、被告辛○○聲明求為判決：駁回原告之訴。並抗辯：
一、原告子○○開設甌堡公司，原告己○○在其公司任職，被繼
    承人癸○○房子是以原告戊○○名義購買，原告戊○○欲以
    房子來交換甌堡公司的乾股，原告庚○○放了千萬元在甌堡
    公司生息又當會頭，父母親合計共上了原告庚○○三個會；
    上述原告四人為利益共同體，往往密切，原告子○○想將遺
    產通吃，和其他三個原告交換條件下已私下講好，其等自始
    就全程密切配合原告子○○的演出。原告丑○○○於96年8
    月告知被告辛○○說原告子○○已於96年6 月1 日將其掌握
    之現金分配了，只要聽原告子○○的話就可分到錢，原告丑
    ○○○已拿到2 張支票（一張335,570 元；一張226,000 元
    ），共561,570 元，並叫原告丑○○○不能透露給被告等知
    道，說「她們不聽話就拿不到半毛錢」，還說不得與被告等
    有任何聯繫。原告子○○並私自至亞洲信託開啟被繼承人癸○○之保管箱，將金飾等貴重物品全部提領，被繼承人癸○○之南亞股票不知是否被原告子○○賣掉，甌聯公司及皇新
    公司股票尚未處分，所有銀行存摺都拿走，並用被繼承人癸○○之金融卡提款，因三次密碼錯誤，卡被提款機吃掉。而
    被繼承人壬○○○存摺有多少錢皆被原告子○○拿走。被繼
    承人壬○○○癌症末期住進榮總安寧病房，原告子○○利用
    配偶可得遺產一半之規定，唆使原告庚○○到病房，用手抓
    著被繼承人壬○○○的手按指紋，此時原告庚○○跟原告丑
    ○○○說「原告子○○任何缺德的壞事都叫我來做」，原告
    子○○訴請法院判給被繼承人壬○○○一半遺產，沒想到被
    繼承人壬○○○沒多久就去世了，該案在臺灣士林地方法院
    民事庭審理，法院以被繼承人壬○○○已過世，要求所有繼
    承人調解，自原告子○○自己整理的收支表，結餘
    10,036,828元，分九分，每人分1, 115,203元。甌聯公司股
    票714.29股，皇新公司股票71.43 股，因有人質疑會錢、醫
    療費、雜支、外勞費等不實，而待確認。
二、遺產之分割範圍：
（一）遺產部分：
    １、台北市○○路331巷16號3樓之房地屬遺產範圍：
    （１）被繼承人癸○○及被繼承人壬○○○逝世前一直住在
          臺北市○○路331巷16號3樓，當初買房子係以原告戊○○名義購買，原告子○○於96年5月4日寄給各繼承
          人的遺產分配案之電子郵件中，將石牌房子估價為90
          0萬，扣除增值稅2,046,396元，剩餘7,673,604元做
          為遺產分配之用，各繼承人對該分配均無異議，且原
          告戊○○亦以電子郵件回覆同意如此處理，現原告等
          說法矛盾，只是想房子款項私下分贓。
    （２）被繼承人癸○○過世後直至七七法會完畢皆無開過家
          庭會議，僅由少數2、3人決定要怎麼辦，從沒把其他
          家庭成員看在眼裡，後來被告辛○○看不過去，提出
          要儘速召開家庭會議，並擬「處理善後應注意事項」
          分發給各繼承人，約一週後由原告子○○邀請各繼承
          人及其配偶至甌堡公司開會，參加者有原告子○○、
          原告戊○○、原告己○○、原告庚○○及其配偶丁○○、原告丑○○○及其配偶黃招盛、被告辛○○及其
          配偶寅○○共九人，會議中原告子○○將其準備好之
          答覆資料發給大家，其中言明不動產就是石牌房子，
          大家還討論是否要成立財團法人宗親會來管理房子，
          將房子過戶給宗親會，經過40年要繳多少增值稅及是
          否要辦理移轉手續等。96年5月4日原告子○○以電子
          郵件寄了所有資料給各繼承人，財產分配協議書第一
          條即載明：「位於台北市○○路331巷16號3樓之不動
          產，經全體繼承人同意，由原告戊○○依6,953,604
          元購得」。原告戊○○於96年5月10日以電子郵件回
          覆「我已於5月10日簽署財產分配協議書」，原告庚○○於96年5月10日以電子郵件回覆「小弟：同意」
          ，原告己○○於96年5月10日以電子郵件回覆「各位
          姐弟妹，同意附檔協議內容及安排」，原告丑○○○
          於96年5月10日以電子郵件回覆「本人同意以下協議
          」。綜上，原告全都承認父母所居住之自宅應列入遺
          產來分配，且一直都是朝遺產分配來規劃。
    ２、被繼承人癸○○、被繼承人壬○○○所遺留遺產如下：
    （１）合作金庫定存：4,013,287元。
    （２）郵局定存：2,600,000元。
    （３）合作金庫活存：13,151元。
    （４）合作金庫美金存款：美金3,598元。
    （５）郵局活儲：85,885元。
    （５）華泰銀行：779元。
    （６）台北市○○路331巷16號3樓之房地價值900萬，扣除
          增值稅。
    （７）原告戊○○申請被繼承人癸○○之勞保：252,000元
          。原告庚○○申請被繼承人癸○○之公保（已代扣稅
          ）：123,000 元。
    （８）原告戊○○申請被繼承人壬○○○之勞保：252,000
          元。原告庚○○申請被繼承人壬○○○之公保（已代
          扣稅）：123,000元。
    （９）黃金（金飾）部分。
    （10.）被繼承人壬○○○94年度所得：188,079元。
    （11.）甌聯科技股份有限公司10,000股、皇新股份有限公司
          1,000 股。
    （12.）被繼承人癸○○奠儀：408,000元。被繼承人壬○○○奠儀則被原告等納入私囊。
    （13.）會錢收入：1,625,000 元：
          會錢依據會單含會首共59會，被繼承人癸○○有3會
          ，原告子○○以其妻兒名義也上了3會，被繼承人癸○○的會於94年9月、10月、11月共標得1,625,000元
          ，原告庚○○先扣了84,000做被繼承人壬○○○生活
          費、被繼承人壬○○○生活費已單獨列帳，故這筆錢
          要歸還，至於原告子○○所謂支付剩餘會款之說，只
          要匯款能證明包括被繼承人癸○○、原告子○○共6
          個會的錢同時匯給原告庚○○就算。請原告子○○將
          支付父母三個會的會錢計998800元提出證據，原告如
          不能舉證，此筆會錢支出即不應列計。
（二）繼承費用部分：
    １、喪葬費用部分：被繼承人癸○○部分共3,406,140元，
        被繼承人壬○○○部分共337,583元。
    （１）原告子○○製作的被繼承人癸○○費用明細表，說白
          了只是在做假帳、湊金額，沒憑據的就寫給被繼承人
          癸○○100萬元現金，這很容易查，只要查出錢的流
          向，就知道是進了被繼承人癸○○哪個戶頭，至於被
          繼承人癸○○借了原告子○○多少錢、投資了原告子
          ○○多少錢，從不講清楚。
    （２）就原告等所列被繼承人癸○○之喪葬費共48項，其中
          只有21項有單據，共3,415,148元，經審查後，謹同
          意核銷45項，共3,406,1 40元；被繼承人壬○○○之
          喪葬費共81項，其中只有26項有單據，共421,607元
          ，經審查後，謹同意核銷67項，共337,583元。其浮
          報濫報項目太多，光是水果短短15天就買了13,660元
          ，為什麼不將發票拿出。到文殊院捐錢、供養法師也
          一定會有單據，經統計，被繼承人癸○○的法師供養
          費共有14筆，只有4筆有單據，共258,020元，被繼承
          人壬○○○之法師供養費有22筆，只有3筆有單據，
          共計125,360元，這不是存心在做假帳嗎。被告辛○○自己買鮮花、水果、素菜去拜祭父母都花自己的錢
          ，從不會要求由喪葬費來支付。
    （３）原告等謂奠儀收入不應納入喪葬費開銷，要拿去還他
          們的人情事故，但所有治喪費含墓地、祭祀用品、法
          會、法師功養費、訃文印製等，全都是被繼承人癸○○自己出的錢，被繼承人壬○○○之奠儀收入就沒列
          入，原告等收了錢就往自己口袋放，利用父母之喪來
          賺一點奠儀，心中只有錢，太可悲了。
    ２、關於被繼承人僱請外勞整理家務之費用部分：
    （１）聘請外勞係因原告子○○公司、工廠皆要用人，外勞
          成本低，白天在公司上班、晚上住石牌家中，可解決
          外勞住的問題，被繼承人癸○○同意以其名義申請外
          勞，外勞費用是公司出的，又不是原告子○○出錢，
          此舉已涉及非法使用外勞之問題，憑什麼又要全體繼
          承人再拿錢給原告子○○，試問原告子○○豈不是公
          司、家人兩頭吃，自己不出一毛錢，故此兩外勞之聘
          請為甌堡公司用人之事，與本案無關，不應列入討論
          。且其主張已超過民法第1157條一定期限，不得在三
          個月以下之規定，該主張應屬無效。
    （２）原告主張不實，繼承人等沒有一個居住在國外，繼承
          人等不是公務員，就是從事褓姆工作，只有原告子○○從商，且幾乎每週六日住在臺北市的繼承人（含原
          告子○○）皆會回石牌探望被繼承人，此與證人丁○○陳述「.. 且子女不是長年居住國外即是各有事業
          忙碌，被繼承人等才決定僱用外傭整理家務（見證人
          丁○○97年4 月30日證述）」不符。證人丁○○為原
          告庚○○之配偶，顯與原告間有串證，為不實證述。
    （３）被告辛○○之配偶寅○○於87年至90年4月間於原告
          子○○所開設之甌堡公司，負責人事行政及總務管理
          等工作，於88年初奉原告子○○指示找一位負責辦公
          室清潔、打雜人員，且薪資要低，原告子○○經過研
          究覺得任用外勞較合算，而最快途徑便是利用被繼承
          人癸○○之名義去申請，再派遣其至公司上班。嗣原
          告子○○命寅○○至東南亞外勞仲介公司去挑選外勞
          ，寅○○選了三名印尼籍外勞，由原告子○○挑選，
          因為蘇利學歷最高且會說一點中文而決定錄用，並命
          其住在公司庫房，嗣因庫房庫存增加，就安排蘇利至
          石牌被繼承人癸○○家中居住，每天叫蘇利搭公車由
          石牌到敦化南路公司上班。外勞之薪資便由甌堡公司
          支付，並向國稅局報稅。於88年前甌堡公司及土城工
          廠均未聘請過外勞，蘇利是公司第一個聘請之外勞。
          故原告主張「.. 當時原告子○○公司之工廠已有僱
          用外勞經驗，原告雙親於88年間，遂要求子○○協助
          渠等僱請外傭乙事」亦與事實不符。且原告子○○以
          被繼承人癸○○名義申請外勞，實際上是命其至甌堡
          公司上班，支領公司薪水，所謂「代償自申請外傭入
          境乃至日後薪資之一切費用」並非事實。又被繼承人
          壬○○○係於91年開始方有健忘症、被繼承人癸○○
          於91年時仍身體硬朗，並無原告所述「因被繼承人癸○○、壬○○○晚年身體不適，無法自理生活起居」
          等事。故事實上只偶安娜及密西在家裡照顧被繼承人
          癸○○、被繼承人壬○○○，蘇利完全做公司的事，
          故原告等主張原告子○○代償被繼承人僱用外勞費用
          1,515,536元係不實的。
三、遺產之分割方法：
（一）原告主張因體恤原告子○○長期獨力扶養照顧被繼承人，
      故原告等提出遺產中附表一之存款，在扣除繼承費用後之
      賸餘全部，亦均應由原告子○○取得。茲反駁如下：
    １、被繼承人癸○○相當儉樸，每個星期拿2,000元給原告
        庚○○買菜、日用品，所得發票、水電費單據、各項稅
        單則交由原告子○○拿到公司報帳減稅，原告子○○居
        然敢說家中支出皆由其支付。
    ２、原告子○○於被繼承人癸○○尚生存時，曾跪求其將石
        牌房子拿去抵押貸款予其做生意，被繼承人癸○○私下
        又借原告子○○一筆資金周轉，被繼承人癸○○投資原
        告子○○公司股份有甌聯公司10,000股，約10,342,100
        元；皇新公司1,000 股，約917,560 元，嗣原告子○○
        公司於85年間有起色後，開始每月給付被繼承人癸○○
        5 萬元利息錢，被繼承人癸○○曾在石牌家中當著章建
        中、辛○○的面向不解緣由的母親說「原告子○○每月
        給他的是投資的利息錢，絕不是孝順他的錢」，原告子
        ○○所附北頭石牌郵局被繼承人癸○○交易清單自88年
        8 月10日至93年3 月3 日，其中有43筆利息錢，共218
        萬元；另有2 筆各100 萬元係償還被繼承人癸○○之借
        款，於92年1 月28日及93年1 月19日分別入帳，而原告
        子○○將90年1 月17日至94年5 月4 日間共10筆私人金
        錢往來之匯款單共1,445,300 元，放入本案中，不知為
        何用意。
    ３、另子女拿錢回去孝順父母，乃天經地義之事，給多少全
        憑自己孝心、經濟能力，被告辛○○每年孝順父母也有
        10萬元，33年便有330多萬元，但被告辛○○從沒想過
        當將來父母百年後，要從父母遺產中扣回來。給了父母
        ，就是屬於父母的錢，原告子○○主張要將其給父母的
        錢自遺產中扣除，那被告辛○○亦可主張，但如此一來
        會把事情搞得更混亂，故主張任一繼承人都不得為此部
        分請求。
肆、經查，被繼承人癸○○於民國94年5 月12日死亡，癸○○之
    配偶壬○○○嗣亦於94年12月29日辭世，兩造為渠等之子女
    ，均係繼承人，應繼分各為七分之一。被繼承人癸○○、壬○○○留有遺產：1.附表一存款共6,716,700 元（合作金庫
    定存金額4,013,287 元、郵局定存金額2,600,000 元、合作
    金庫活存金額13,151元、合作金庫美金存款金額3,598 元、
    郵局活儲金額85,88 5 元、華泰銀行金額779 元）。2.附表
    二，甌聯公司股份10,000股、皇新公司股份1,000 股。3.附
    表三，14項金飾部分，此為兩造所不爭執，並有繼承系統表
    、被繼承人壬○○○除戶戶籍謄本、兩造戶籍謄本、94年9
    月13日被繼承人癸○○財政部臺北市國稅局遺產稅免稅證明
    書、被繼承人癸○○遺產稅申報書、97年8 月26日被繼承人
    壬○○○財政部臺北市國稅局遺產稅免稅證明書等附卷可憑
    ，自堪信為真實。
伍、得心證之理由：
一、按繼承人得隨時請求分割遺產，但法律另有規定或契約另有
    訂定者，不在此限，民法第1164條定有明文。查兩造均為被
    繼承人癸○○、壬○○○之繼承人，原告本於繼承人之地位
    ，請求分割被繼承人癸○○、壬○○○所留之遺產，尚無不
    合，合先敘明。
二、茲兩造間有所爭議者，係被繼承人癸○○、壬○○○所留之
    遺產範圍為何，即(一)台北市○○路331 巷16號3 樓之房地是
    否屬遺產範圍？(二)被繼承人癸○○、壬○○○之公、勞保給
    是否為遺產範圍？(三)遺產範圍是否包括會錢？(四)被繼承人喪
    葬費用是否屬繼承費用而應先自遺產中扣還？如是，喪葬費
    用額究為多少？(五)被繼承人癸○○、壬○○○生前是否積欠
    原告子○○債務，即積欠子○○僱請外勞費用與醫療費用，
    如有，該部分是否屬繼承費用而得先自遺產中扣還，其金額
    為多少？(六)遺產是否應加計奠儀？茲分項說明如下：
（一）關於台北市○○路331巷16號3樓之房地是否屬遺產範圍？
      就此，原告主張系爭房屋係被繼承人癸○○生前贈與原告
      戊○○，並非借名登記。被告等則主張房屋購買該時戊○○僅23歲，並無獨立置產之能力，系爭房地係被繼承人癸○○、壬○○○出資所購而借戊○○之名登記。此由原告
      等前與被告等協調分割遺產時，亦將該房屋列入分割之遺
      產中，足證該不動產為遺產之一部分云云。按「繼承人中
      有在繼承開始前因結婚、分居或營業，已從被繼承人受有
      財產之贈與者，應將該贈與價額加入繼承開始時被繼承人
      所有之財產中，為應繼遺產。但被繼承人於贈與時有反對
      之意思表示者，不在此限。前項贈與價額，應於遺產分割
      時，由該繼承人之應繼分中扣除。」民法第1173條第1 、
      2 項分別定有明文。又「被繼承人在繼承開始前，因繼承
      人之結婚、分居或營業，而為財產之贈與，通常無使受贈
      人特受利益之意思，不過因遇此等事由，就其日後終應繼
      承之財產預行撥給而已，故除被繼承人於贈與時有反對之
      意思表示外，應將該贈與價額加入繼承開始時，被繼承人
      所有之財產中，為應繼財產，若因其他事由，贈與財產於
      繼承人，則應認其有使受贈人特受利益之意思，不能與因
      結婚、分居或營業而為贈與者相提並論，民法第1173條第
      1 項列舉贈與之事由，係限定其適用之範圍，並非例示之
      規定，於因其他事由所為之贈與，自屬不能適用。」最高
      法院亦著有27年上字第3271號判例意旨可資參照。茲查，
      被告等雖主張上開坐落台北市○○路331 巷16號3 樓之房
      地係被繼承人借名登記予戊○○，然為原告等所否認，被
      告等就此復未能舉證以實其說。雖被告等另行主張原告子
      ○○所寫與共同繼承人之信中提及「石牌房子要過戶給財
      團法人，有沒有考慮經過40年要繳多少錢的增值稅，我們
      認為實在沒有必要大費周章，辦理移轉手續，此點請大家
      集思廣益，討論解決之道」、「動產約660 萬，不動產就
      是石牌房子（不能賣）……」等語，及原告戊○○曾以電
      子郵件傳送資料，表示同意協議書上之分配方法，且已於
      5 月10日簽署財產分配協議書，並表明自己接受匯款之帳
      號及向子○○索取銀行帳號以便將房屋之對價匯入，惟此
      乃兩造於協商分割遺產中，就被繼承人癸○○、壬○○○
      所留之遺產應如何分配為折衝協調時，所為之陳述讓步，
      同意讓步之當事人之所以於此點同意讓步，恒伴隨其他當
      事人於他爭執點同意讓步予該讓步之當事人以補償，自難
      以此據為認定上開坐落台北市○○路331 巷16號3 樓之房
      地係屬借名登記予戊○○之依據，此參諸民事訴訟法第
      422 條規定「調解程序中，調解委員或法官所為之勸導及
      當事人所為之陳述或讓步，於調解不成立後之本案訴訟，
      不得採為裁判之基礎。」亦應為如此之解釋，始符情理之
      平。本件被告等主張上開坐落台北市○○路331 巷16號3
      樓之房地係屬借名登記予戊○○既乏可採，即或依其等所
      主張，被繼承人癸○○於61年10月間以戊○○之名義購入
      時，年僅23歲，戊○○並無資力購買該屋，衡情亦屬被繼
      承人癸○○對戊○○所為之贈與，而斯時戊○○並非因結
      婚、分居或營業而受贈與，參諸上揭民法第1173條第1 項
      規定及最高法院判例意旨，自不在同法條第2 項所定應予
      歸扣之範圍，被告等主張該坐落台北市○○路331 巷16號
      3 樓之房地應予計入遺產範圍而為分割，尚乏所據。
（二）被繼承人癸○○、壬○○○之公、勞保給付是否為遺產範
      圍？
      被告等主張被繼承人癸○○、壬○○○所留之遺產應包含
      庚○○與戊○○所申領之公保與勞保給付云云。惟查，依
      公教人員保險法第17條第1 項第1 款規定「被保險人之眷
      屬因疾病或意外傷害而致死亡者，依下列標準津貼其喪葬
      費︰一、父母及配偶津貼三個月。」及依勞工保險條例第
      62條第1 款規定「被保險人之父母、配偶或子女死亡時，
      依下列規定，請領喪葬津貼：一、被保險人之父母、配偶
      死亡時，按其平均月投保薪資，發給三個月。」可知申領
      各該保險給付者，係以尚生存之繼承人中具參加上開各保
      險資格者為限。是繼承人庚○○與戊○○所申領之公保與
      勞保給付，係該參加公保與勞保之繼承人自行支付保險費
      參與保險，依各該保險條例之規定，於其被繼承人死亡時
      ，所得申領之保險給付，其性質為依各該保險條例所得請
      領之法定給付，且係直接給付予各該參與保險之繼承人，
      自非被繼承人之遺產，被告等主張繼承人庚○○與戊○○
      所申領之公保與勞保給付應列入遺產範圍加以分配，自屬
      無據。
（三）會錢是否屬遺產範圍？
      被告辛○○主張主張被繼承人癸○○參與以原告庚○○為
      會首之合會3 會，嗣於94年9 月、10月、11月得標，取得
      總會款1,625,000 元，經會首庚○○匯款予原告子○○，
      此部分亦應列入遺產範圍而為分配。茲查，依被告章建美
      所提出之合會單所示，該合會計58會，自92年3 月1 日起
      會，而被繼承人癸○○係於94年5 月12日死亡，顯然被繼
      承人癸○○所參與之合會係於其死亡後始由繼承人中之一
      人代理得標，而其後之死會會款之繳納，亦係由該繼承人
      代為處理繳納，則該合會是否由被繼承人癸○○於生前所
      親自參與，或係其他人藉癸○○之名義而參與，尚非無疑
      。又被告章建美對於該合會確係由被繼承人癸○○所親自
      參與，及其後於94年9 月、10月、11月得標，取得總會款
      1,625,000 元等情並未能舉證以實其說，故其主張遺產範
      圍應包含會款云云，尚乏可採。
（四）被繼承人癸○○、壬○○○之喪葬費用是否屬繼承費用而
      應先自遺產中扣還？如是，喪葬費用額究為多少？
      原告主張喪葬費屬繼承費用，故應先由遺產扣除，總額共
      計3,836,575 元，被告等則主張喪葬費用非屬繼承費用，
      不能自遺產中扣除。按「關於遺產管理、分割及執行遺囑
      之費用，由遺產中支付之。但因繼承人之過失而支付者，
      不在此限。」民法第1150 條定有明文。依諸上開民法第
      1150條之規定，得由遺產中支付之繼承費用，限於遺產管
      理、分割及執行遺囑之費用，喪葬費用則不在其列。原告
      等雖舉遺產及贈與稅法第17條第1 項第10款規定，被繼承
      人之喪葬費用，應自遺產總額中優先扣除，免徵遺產稅，
      據以主張喪葬費用應自分割之遺產中優先扣還予支出該費
      用之人云云。然查，遺產及贈與稅法所規範者係稅法上應
      納稅捐之範疇，其所以規定喪葬費用得自遺產中扣除，實
      含有予繼承人稅捐優惠之寓意，且該條款亦規定其數額以
      100 萬元計算，並非代墊支出喪葬費用之繼承人所有喪葬
      費用之支出均得自遺產中扣除，自無法據以解為代墊支出
      喪葬費用之繼承人得主張自遺產中先行扣還其所代墊之喪
      葬費用，故原告主張喪葬費用為繼承費用之一部分，應自
      被繼承人癸○○、壬○○○所留之遺產先行扣還，自屬無
      據。原告主張子○○代墊支出之喪葬費用為繼承費用之一
      部，應自被繼承人之遺產中先行扣還既乏可採，有關其費
      用額之審酌即無必要，併此敘明。
（五）被繼承人癸○○、壬○○○生前是否積欠原告子○○債務
      ，即積欠子○○僱請外勞費用與醫療費用，如有，該部分
      是否屬繼承費用而得先自遺產中扣還，其金額為多少？
      原告主張於被繼承人生前，原告子○○曾代償被繼承人之
      醫療費用計313,000元，及為被繼承人僱請外勞整理家務
      之費用1,515,536 元，合計被繼承人生前積欠原告子○○
      之未償債務，共計1,828,536 元，此部分亦應自被繼承人
      之遺產中先行扣還。然查，兩造與被繼承人癸○○、壬○○○為父母子女之關係，屬民法第1114條第1 款所定應互
      負扶養義務之親屬，而按扶養之程度，應按受扶養權利者
      之需要，與負扶養義務者之經濟能力及身分定之；負扶養
      義務者有數人，而其親等同一時，應各依其經濟能力分擔
      義務，民法第1119條、第1115條第3 項分別定有明文。所
      謂需要，應係指一個人生活之全部需求而言，舉凡衣食住
      行之費用、醫療費用、休閒娛樂費等，均包括在內。所謂
      扶養程度又分生活保持義務及生活扶助義務，前者，為父
      母子女、夫妻間之扶養義務，此義務為父母子女或夫妻身
      分關係之本質的要素之一，保持對方即係保持自己。而後
      者，例如兄弟姐妹間之扶養義務，此義務係為偶然之例外
      現象，為親屬之補助的要素之一，須因一方有特殊情形不
      能維持生活者，他方始負扶助之義務。子女對於父母之扶
      養義務，既係生活保持義務，自無須斟酌扶養義務者之給
      付能力，身為扶養義務者雖無餘力，亦須犧牲自己而扶養
      之。本件即或原告子○○確有如其所述為被繼承人癸○○
      、壬○○○支付醫療費用及僱請外傭為其整理家務之情事
      ，依諸上開說明，亦屬對於父母所盡之扶養義務，自不得
      於事後據以主張係先代父母支出上開費用，父母對其負有
      返還代墊費用之義務，否則民法上開有關扶養之規定豈非
      成為具文。故本件即或原告子○○有如其所述之為被繼承
      人支付醫療費用，及為被繼承人僱請外勞整理家務之費用
      而支付1,828,536 元之情事，亦屬依法盡其法定扶養義務
      ，難請被繼承人癸○○、壬○○○因而積欠其債務。且如
      前所述，依民法第1050條之規定，得由遺產中支付之繼承
      費用，限於遺產管理、分割及執行遺囑之費用，即或被繼
      承人癸○○、壬○○○生前積有積欠原告子○○上開債務
      之情事，依法亦不屬上開法條所規定之繼承費用範疇，不
      得主張先自遺產中扣還支付。至原告等雖舉遺產及贈與稅
      法第17條第1 項第9 款規定，被繼承人死亡前未償之債務
      ，應自遺產總額中扣除，免徵遺產稅，據以主張被繼承人
      生前未償之債務，應自分割之遺產中優先扣還支付。然查
      ，遺產及贈與稅法所規範者係稅法上應納稅捐之範疇，其
      所以規定被繼承人之債務得自遺產中扣除，乃因此部分係
      屬被繼承人負債，自應由其遺產中扣除，否則即有不當徵
      稅之問題，自無法據以解為遺債須自遺產中先行扣還支付
      。本件原告子○○所主張代墊支出之醫療費用及僱請外傭
      費用即不應認定為被繼承人生前積欠之債務，即或有之，
      亦不屬繼承費用之一部，不生應自被繼承人遺產中先行扣
      還之問題，有關其費用額之審酌即無必要，亦併此敘明。
（六）遺產是否應加計奠儀？
      被告等主張被繼承人癸○○、壬○○○逝世後舉辦喪禮所
      收之奠儀應最入遺產而為分配，原告則主張奠儀收入，乃
      被繼承人往生後所生，並非被繼承人所遺留財產，自不屬
      遺產範疇。茲查，奠儀乃被繼承人死後，在世之繼承人自
      親友故舊處所收之禮金，致送奠儀之人之所以致送在世之
      繼承人奠儀，衡情自係針對在世之繼承人所為人情世故之
      往來應酬，收取奠儀之人日後亦有禮尚往來之儀節需求，
      故奠儀之收入自非被繼承人之遺產，被告等主張奠儀應列
      入遺產而為分配，自乏可採。
（七）綜合上述，本件兩造之被繼承人癸○○、壬○○○所留之
      遺產應如附表一、二、三所示之內容。又被繼承人之喪葬
      費用並非繼承費用，不得主張先自遺產中扣還。被繼承人
      癸○○、壬○○○生前是並未積欠原告子○○僱請外勞費
      用與醫療費用等債務，原告子○○不得請求先行自遺產中
      扣還其所主張之代償被繼承人之醫療費用313,000 元，及
      為被繼承人僱請外勞整理家務之費用1,515,536 元，合計
      1,828,536 元部分之債務。從而，本件兩造對於附表所示
      一、二、三之遺產均應依兩造之應繼分即各七分之一之比
      例而為分配，即由兩造各取得七分之一。
陸、綜上所述，原告依民法第1164條規定請求分割如附表一之系
    爭遺產，為有理由，應予准許，其分割方法應按如附表二所
    示之應繼分比例分配之。
柒、本件事證已臻明確，兩造間其餘主張及舉證，經本院審酌後
    認與判決之結果不生影響，不再逐一論列，附此敘明。
捌、訴訟費用負擔之依據：民事訴訟法第80條之1。
中    華    民    國     97    年    9    月    19    日
                          家事法庭法  官  黃桂興
以上正本係照原本作成
如對本判決上訴，須於判決送達後20日內向本院提出上訴狀
中    華    民    國     97    年    9    月    19    日
                                  書記官  陳俐妙


司法院資訊處製作；財團法人民間司法改革基金會備份。
